【裁判字號】    89,訴,1001
【裁判日期】    900828
【裁判案由】    返還土地
【裁判全文】
臺灣桃園地方法院民事判決  八十九年度訴字第一○○一號
    原      告  戊○○
    原      告  庚○○
    原      告  丁○○
    原      告  丙○○
    複 代 理人  黃紋秋
    被      告  乙○○
    被      告  己○○
右當事人間請求返還土地事件，本院判決如左：
    主      文
原告之訴及假執行之聲請均駁回。
訴訟費用由原告負擔。
    事      實
甲、原告方面壹、聲明：
一、被告應將坐落桃園縣大園鄉○○段湳子小段一八五之一地號，面積四一七七平方
    公尺之土地（以下簡稱系爭土地）返還原告。
二、願供擔保請准宣告假執行。
貳、陳述：
一、民國（下同）五十年間，原告之被繼承人康金木與其兄弟康金石（即被告之被繼
    承人）等人，分別耕作約四甲七分之共有耕地，嗣於六十五年間，經全體共有人
    協議分割，由康金木取得系爭土地之所有權，並經登記在案；然康金石為求耕作
    之方便，康金木與康金石二人協議，由康金石所承耕之共有土地之（即桃園縣大
    園鄉○○段湳子小段一八五之二、一八五之三、一八五之八地號土地）一部分與
    系爭土地交換使用，而由康金石耕作系爭土地，康金木則耕作其他有部分土地，
    此項約定並無期限。
二、然康金木於六十五年間死亡，由原告等人繼承；康金石亦於八十四年間死亡，惟
    系爭土地被告二人均未加以耕作，而令其荒廢，迭經原告催討，而仍未返還。且
    康金石、康金木二人亦已死亡，則該互為使用之約定應已終止。爰依據民法第七
    百六十七條之規定，提起本件訴訟。
參、證據：提出系爭土地之土地登記謄本、遺產分割契約書各一份、照片四張為證。
乙、被告方面壹、聲明：
一、如主文第一項所示。
二、如受不利之判決，願供擔保，請准宣告免為假執行。
貳、陳述：
一、系爭土地於六十五年間，既經康金木與康金石相互交換使用，並由康金石之妻甲
    ○○○（即被告之母）繼續使用迄今，並無任何中斷，本項使用土地均屬正當而
    合法，並非原告所言無權占用或侵奪所有物之情事。
二、系爭土地係由被告母親甲○○○繼續使用逾二十餘年以上，均與被告無關，被告
    二人僅工作暇餘協助耕作使用土地之情事，現亦非土地使用人，本案件訴請被告
    返還，實於法無據。
參、證據：聲請傳喚證人甲○○○、康建華、康武雄、康德三、康教、康阿泉、簡阿
深、宋廣清、郭承庚、許黃美娥為證，並向桃園縣大園鄉農會函詢康金石、甲○○○
繳交耕作物之相關資料。
丙、本院依職權勘驗現場，並囑託桃園縣蘆竹地政事務所測量。
    理      由
一、原告主張於五十年間，原告之被繼承人康金木與其兄弟康金石（即被告之被繼承
    人）等人，分別耕作約四甲七分之共有耕地，嗣於六十五年間，經全體共有人協
    議分割，由康金木取得系爭土地之所有權，並經登記在案；然康金石為求耕作之
    方便，康金木與康金石二人協議，由康金石所承耕之共有土地之（即桃園縣大園
    鄉○○段湳子小段一八五之二、一八五之三、一八五之八地號土地）一部分與系
    爭土地交換使用，而由康金石耕作系爭土地，康金木則耕作其他有部分土地，此
    項約定並無期限。然康金木於六十五年間死亡，由原告等人繼承；康金石亦於八
    十四年間死亡，惟系爭土地被告二人均未加以耕作，而令其荒廢，迭經原告催討
    ，而仍未返還。且康金石、康金木二人亦已死亡，則該互為使用之約定應已終止
    。爰依據民法第七百六十七條之規定，提起本件訴訟。
二、被告則以：系爭土地於六十五年間，既經康金木與康金石相互交換使用，並由康
    金石之妻甲○○○（即被告之母）繼續使用迄今，並無任何中斷，本項使用土地
    均屬正當而合法，並非原告所言無權占用或侵奪所有物之情事等語，以為置辯。
三、原告主張於五十年間，原告之被繼承人康金木與其兄弟康金石（即被告之被繼承
    人）等人，分別耕作約四甲七分之共有耕地，嗣於六十五年間，經全體共有人協
    議分割，由康金木取得系爭土地之所有權，並經登記在案；然康金石為求耕作之
    方便，康金木與康金石二人協議，由康金石所承耕之共有土地之（即桃園縣大園
    鄉○○段湳子小段一八五之二、一八五之三、一八五之八地號土地）一部分與系
    爭土地交換使用，而由康金石耕作系爭土地，康金木則耕作其他有部分土地，該
    項約定並無期限，迄今系爭土地均由被告使用一情，業據其提出系爭土地之土地
    登記謄本、遺產分割契約書各一份為證，被告對此亦不爭執，另有被告所舉之證
    人甲○○○、康建華、康武雄、康阿泉、宋廣清證述屬實，應認原告此部分之主
    張為真實。
四、按所有人對於無權占有或侵奪其所有物者，得請求返還之。對於妨害其所有權者
    ，得請求除去之。有妨害其所有權之虞者，得請求防止之，民法第七百六十七條
    固定有明文。惟查原告之被繼承人康金木與被告之被繼承人康金石，未約定期限
    ，就系爭土地及桃園縣大園鄉○○段湳子小段一八五之二、一八五之三、一八五
    之八地號土地之部分土地交換使用，此約定究與民法第四百六十四條所定：「稱
    使用借貸者，謂當事人一方以物交付他方，而約定他方於無償使用後返還其物之
    契約。」情形不同，是該項交換土地使用之約定尚非原告所稱之使用借貸契約；
    又查，該項約定未定期限，亦未經終止，而兩造分別自被繼承人康金木、康金石
    處繼承系爭交換土地使用約定之法律關係，被告使用系爭土地自屬具正當權源。
    從而，原告依民法第七百六十七條之法律關係，請求被告應將系爭土地返還原告
    ，於法尚有未合，應予駁回。原告之訴既經駁回，其假執行之聲請，已失所附麗
    ，應併予駁回。
五、據上論結，本件原告之訴為無理由，依民事訴訟法第七十八條、第八十五條第一
    項，判決如主文。
中      華      民      國    九十      年      八      月    二十八    日
                              臺灣桃園地方法院民事第二庭
~B審判長法官  邱瑞祥
~B法      官  游紅桃
~B法      官  陳心婷
右為正本係照原本作成
如對本判決上訴須於判決送達後十日內向本院提出上訴狀
中      華      民      國    九十      年      八      月    二十九    日
~B法院書記官  陳  珊


司法院資訊處製作；財團法人民間司法改革基金會備份。
